臺灣高等法院民事判決　　　　　　　　　　　　　　　　九十三年度重上字第四號
　　上　訴　人　純一營造廠有限公司
　　法定代理人　曾敏敏
　　訴訟代理人　林富村律師
　　被上訴人　　台北市政府工務局新建工程處
　　法定代理人　莊武雄
　　訴訟代理人　李宜光律師
右當事人間請求損害賠償事件，上訴人對於中華民國九十二年十一月二十八日臺灣臺
北地方法院九十二年度重訴字第一一一二號第一審判決提起上訴，並為訴之追加，經
本院於九十三年五月二十五日言詞辯論終結，判決如左：
    主      文
上訴、追加之訴、及追加之訴假執行之聲請均駁回。
第二審及追加之訴訴訟費用由上訴人負擔。
    事實及理由
一、按「訴之變更或追加，非經他造同意，不得為之。但第二百五十五條第一項第二
    款至第六款情形，不在此限」，民事訴訟法第四百四十六條第一項定有明文。又
    請求之基礎事實同一者，於訴狀送達後，原告得將原訴變更或追加他訴，同法第
    二百五十五條第一項第二款規定甚明。按所謂請求之基礎事實同一，係指變更之
    訴與原訴之主要爭點有其共同性，各請求利益之主張在社會生活上可認為同一或
    關連，而就原請求之訴訟及證據資料，於審理繼續進行在相當程度範圍內具有同
    一性或一體性，得期待於後請求之審理予以利用，俾先後兩請求在同一程序得加
    以解決，避免重複審理，進而為統一解決紛爭者，即屬之（最高法院九十年度臺
    上字第一六號判決參照）。本件上訴人基於民法第二百二十六條、同法第二百十
    六條規定等法律關係，對被上訴人請求損害賠償，嗣於本院準備程序，依民法第
    二百二十七條之二之情事變更原則追加備位聲明，核其訴之聲明相同，各請求利
    益之主張在社會生活上可認為關連，而就原請求之訴訟及證據資料，於審理繼續
    進行在相當程度範圍內具有一體性，得期待於後請求之審理予以利用，追加訴訟
    標與原起訴主張訴訟標的之基礎事實顯屬同一，揆諸首揭說明，應予准許。被上
    訴人雖主張：民事訴訟法第二百七十條之一第三項規定，當事人就其主張之爭點
    ，經依第一項第三款（即整理並協議簡化爭點）協議者，應受其拘束。同法有關
    第二審程序，於第四百四十七條復規定，當事人不得提出新攻擊或防禦方法。而
    上訴人及被上訴人於九十二年十一月四日原審行言詞辯論程序時，經審判長協商
    兩造整理爭點，並記載於言詞辯論筆錄，且同意僅就上開爭點為辯論，故上訴人
    自應受原審協商爭點之拘束。上訴人於原審既未提出情事變更原則之請求，於二
    審自不得再行追加備位之聲明云云。惟查兩造之爭點整理主要係就攻擊、防禦方
    法為之，並未就訴之追加為限制，有原審九十二年十一月四日之言詞辯論筆錄可
    證，兩造既未就訴訟標的之追加為限制，上訴人有關訴之追加部分，自不受爭點
    整理之拘束。上訴人訴之追加是否合法，應依民事訴訟法第四百四十六條第一項
    規定斷之。被上訴人之主張，尚有誤會，合先敘明。
二、本件上訴人起訴主張：上訴人於民國（下同）八十三年五月十三日與被上訴人簽
    訂工程合約，承攬被上訴人之臺北市東湖國中學生活動中心暨游泳池新建工程（
    下稱系爭工程），依工程合約第二十四條有關終止或解除合約第三項約定，合約
    訂定後如因不可歸責於上訴人之事由，於開工後無法繼續施工而停工，其時間逾
    六個月仍無法施工者，上訴人得於一個月內要求終止合約，並得提出求償金額。
    上訴人於標得該工程後，於八十三年六月二日開工，惟因被上訴人建築設計嚴重
    錯誤或不當，且與結構不能配合或二者相互矛盾，致使上訴人無法繼續施工，奉
    命自八十三年十月一日起停工，而被上訴人未依法辦理設計缺失之修正及辦妥變
    更設計申請，致停工因素未排除，上訴人無法復工，迄八十四年四月一日止，停
    工期間已逾六個月，上訴人旋依兩造合約第二十四條第三項約定，於一個月內即
    八十四年四月二十七日契約終止期限將屆時，通知被上訴人終止本件合約，被上
    訴人因可歸責於自己之事由，致無法給付工作物予上訴人施工，顯係債務不履行
    ，此經另案判決上訴人勝訴確定。查上訴人承攬系爭工程有利潤新台幣（下同）
    六百零九萬八千一百二十二元，因被上訴人債務不履行致上訴人於契約終止前其
    損失已超過應得利潤六百零九萬八千一百二十二元，且致上訴人不能取得上開利
    潤，爰依民法第二百二十六條、同法第二百十六條等法律關係，起訴請求。而本
    件係基於民法第二百二十六條第一項被上訴人債務不履行之規定，請求損害賠償
    ，其請求權時效為十五年，二者消滅時效期間不同，本件並無優先適用民法第五
    百十四條第二項短期時效之問題等語。並先位聲明：(一)原判決廢棄。(二)被上訴人
    應給付上訴人六百零九萬八千一百二十二元及自九十二年六月二十七日起至清償
    日止，按年息百分之五計算之利息。(三)願供擔保，請准宣告假執行。備位聲明：
    (一)被上訴人應給付上訴人六百零九萬八千一百二十二元及自繕本送達翌日起至清
    償日止，按年息百分之五計算之利息。(二)願供擔保，請准宣告假執行（原審為上
    訴人全部敗訴之判決，上訴人不服，提起上訴，並為訴之追加）。
三、被上訴人則以：本件兩造間之工程合約既經上訴人終止，雙方契約關係即已消滅
    ，被上訴人自無依據契約關係給付承攬報酬之義務，從而上訴人主張被上訴人給
    付不能而請求損害賠償，並無理由。而本件合約係承攬契約，因此其所生之法律
    效果，自應適用民法債編各論有關承攬之規定，本件上訴人主張其於八十四年四
    月二十七日終止雙方簽訂之工程合約，縱如上訴人主張其有利潤損失之所失利益
    損害賠償請求權（此部分被上訴人否認），其請求權時效亦自八十四年四月二十
    八日起算一年，至八十五年四月二十六日止，惟上訴人遲至九十二年七月始起訴
    請求，其請求權亦已罹於時效。又承攬者，謂當事人約定，一方為他方完成一定
    之工作，他方俟工作完成，給付報酬之契約，我國民法第四百九十條定有明文。
    故於承攬契約，定作人對於承攬人所負之義務，僅有給付報酬之義務，至於上訴
    人所謂「被上訴人應給付工作物予上訴人施工」，此僅為定作人（即被上訴人）
    之行為，而非義務，定作人如未提供工作物予承攬人施工，僅發生定作人受領遲
    延之問題，並非定作人「給付不能」，因工作物之提供，本即非定作人之給付義
    務，何來「給付不能」之問題？自亦無債務不履行之問題等語資為抗辯。並聲明
    ：(一)上訴駁回。(二)如受不利判決，願供擔保，請准宣告免予假執行。
四、給付不能部分：
(一)、被上訴人主張：我國民法對於承攬事件之相關規定，係規定於債編各論第八節第
    四百九十條至第五百十四條，為債編總則之特別規定，故就承攬人因承攬事件所
    生之損害賠償請求權，其消滅時效之規定，自應優先適用民法第五百十四條第二
    項之特別規定，於其原因發生後一年間不行使而消滅，本件上訴人主張其於八十
    四年四月二十七日終止雙方簽訂之工程合約，其損害賠償請求權即應自八十四年
    四月二十八日起算一年，其遲至九十二年七月始起訴請求，其請求權亦早已罹於
    時效云云。上訴人則抗辯：民法第五百十四條第二項承攬人之損害賠償請求權，
    因其原因發生後一年間不行使而消滅，係指民法第五百零六條第三項定作人解除
    契約時對於承攬人應賠償相當之損害，及第五百十一條定作人終止契約時，應賠
    償承攬人因契約終止而生之損害而言。與本件係基於民法第二百二十六條第一項
    被上訴人債務不履行之規定，第二百十六條之請求損害賠償，其請求權時效為十
    五年不同，並無優先適用民法第五百十四條第二項之問題，被上訴人一再抗辯本
    件損害賠償請求權至八十五年四月二十六日止，已罹於一年之時效，顯係誤會等
    語。按民法第五百十四條第二項承攬人之損害賠償請求權與民法第二百二十六條
    第一項之給付不能損害賠償請求權係不同之訴訟標的，兩者並無普通或特別法之
    關係，給付不能就時效部分並無特別規定，自應適用民法第一百二十五條一般請
    求權十五年時效之規定（最高法院七十二年度台上字第二四七號判決、八十七年
    度台上字第五二四號判決、八十七年度台上字第二八三五號判決、八十七年度台
    上字第一四八○號判決、八十七年度台上字第一二八九號判決參照），自上訴人
    得行使權利起，至起訴時尚未逾十五年，被上訴人主張已罹於時效，並不可採。
(二)、兩造於八十三年五月十三日與被上訴人簽訂系爭工程合約，由上訴人承攬被上訴
    人之系爭工程，依工程合約第二十四條有關終止或解除合約第三項約定，合約訂
    定後，如因不可歸責於上訴人之事由，於開工後無法繼續施工而停工，其時間逾
    六個月仍無法施工者，上訴人得於一個月內要求終止合約，並得提出求償金額。
    上訴人於標得該工程後，於八十三年六月二日開工，惟因被上訴人當初建築設計
    嚴重錯誤或不當，且與結構不能配合或二者相互矛盾，致使上訴人無法繼續施工
    ，自八十三年十月一日停工，迄八十四年四月一日止，停工期間已逾六個月，上
    訴人遂依工程合約第二十四條第三項約定，於八十四年四月二十七日契約終止期
    限將屆時，通知被上訴人終止本件合約，業據上訴人提出前開工程合約書、原審
    八十四年度重訴字第一一七四號判決、本院九十年度重上更(二)字第一二九號判決
    及最高法院九十一年度臺上字第二六一三號裁定等影本為證，且為被上訴人所不
    爭執，足堪信為真實。前開事實，並經另案訴訟（案號：原審八十四年度重訴字
    第一一七四號、本院九十年度重上更(二)字第一二九號、最高法院九十一年度臺上
    字第二六一三號）於判決理由中為判斷。按「法院於確定判決理由中，就訴訟標
    的以外當事人所主張之重要爭點本於當事人辯論之結果已為判斷時，除有顯然違
    背法令，或當事人已提出新訴訟資料足以推翻原判斷之情形外，同一當事人就與
    該重要爭點有關所提起之他訴訟，不得再為相反之主張，法院亦不得作相反之判
    斷，以符民事訴訟法上之誠信原則」，最高法院八十八年度台上字第二二三○號
    判決可供參考（同院八十八年度台上字第五五七號判決、同院八十四年度台上字
    第二五三○號判決亦採相同見解），前開判決並無顯然違背法令，當事人亦未提
    出足以推翻原判斷之新訴訟資料，本院依相同資料為相同認定，故本件契約終止
    前確有因可歸責於被上訴人之事由致工程無法進行，被上訴人抗辯：本件停工不
    可歸責被上訴人云云，並不足採。
(三)、上訴人主張：因被上訴人建築設計嚴重錯誤或不當，且與結構不能配合或二者相
    互矛盾，致使上訴人無法繼續施工，奉命自八十三年十月一日起停工，而被上訴
    人未依法辦理設計缺失之修正及辦妥變更設計申請，致停工因素未排除，上訴人
    無法復工，迄八十四年四月一日止，停工期間已逾六個月，上訴人旋依兩造合約
    第二十四條第三項約定，於一個月內即八十四年四月二十七日契約終止期限將屆
    時，通知被上訴人終止本件合約，被上訴人因可歸責於自己之事由，致無法給付
    工作物予上訴人施工，爰依民法第二百二十六條、同法第二百十六條等法律關係
    ，起訴請求云云。按「工作需定作人之行為始能完成者，而定作人不為其行為時
    ，承攬人得定相當期限，催告定作人為之」；「定作人不於前項期限內為其行為
    者，承攬人得解除契約，並得請求賠償因契約解除而生之損害」，民法第五百零
    七條第一、二項分別定有明文，此為定作人之協力義務。按「定作人不為協力，
    僅生民法第五百零七條之承攬人得否解除契約問題，要無同法第二百六十七條之
    適用」，最高法院七十二年度台上字第一五七九號判決可資參考。又「債務人之
    給付兼需債權人之行為始能完成者，倘債權人拒為此協力，即應負受領遲延之責
    ，債務人於此受領遲延狀態終了前，未能完成給付，係因不可歸責於自己之事由
    所致，依民法第二百三十條之規定，自不負給付遲延責任」，最高法院八十六年
    度台上字第五八○號判決可供參照。上訴人主張：「被上訴人建築設計嚴重錯誤
    或不當，且與結構不能配合或二者相互矛盾，致使上訴人無法繼續施工」云云，
    係被上訴人未為協力行為，該行為並非被上訴人之主要義務，違反之效果僅係上
    訴人得主張民法第五百零七條之適用，或發生債權人受領遲延之問題，不生被上
    訴人給付不能之問題，上訴人依給付不能之法律關係請求損害賠償，揆諸前開說
    明，為無理由。
(四)、按「損害賠償，除法律另有規定或契約另有訂定外，應以填補債權人所受損害及
    所失利益為限」，民法第二百十六條第一項定有明文。本件上訴人係請求「如按
    期開工原可獲得之利潤六百零九萬八千一百二十二元」云云。查兩造契約第二十
    四條約定：「終止或解除合約：．．．三、合約訂定後，如因不可歸責於乙方（
    即上訴人）之事由而未能開工，或延期開工，或開工後無法繼續施工而停工，其
    時間逾六個月仍無法施工者，乙方得於一個月內要求終止合約，並得就下列項目
    提出求償金額，檢附計算及相關證明文件送甲方（即被上訴人）核定。．．．(二)
    工程開工後：１合約規定之準備工作費工棚租金，工地水電費及工程安全設施得
    依合約單價比例估驗計價。２已完工工程依合約規定估驗計價。３進場材料費（
    已實際施工進度需要，並經檢驗合格為限，若因保管不當影響品質之部分不予計
    給）。４工程停工期間經甲方認定必要之現場待命人員工資（最多五人以承商公
    司之員工為限）按合約計數及一般勞工工資計付。５停工期間乙方亦應按日填報
    日報表，並於每週末，每月底將影響部分以書面報工程司備查」，有該合約影本
    可證（見原審院卷第十七、十八頁）。兩造既已於事前簽訂工程合約，並於工程
    合約第二十四條第三項第二款明白條列求償項目、金額，其中並無包括上訴人工
    程利潤之損失，足證雙方業已將損害賠償範圍預定為工程合約第二十四條第三項
    第二款所列舉之項目，基於契約自由原則，兩造既就損害賠償範圍有所約定，自
    應依雙方契約之約定為之，上訴人不得逾越兩造契約明文約定，另行請求工程利
    潤之損失。上訴人逾越約定範圍，請求如按期開工原可獲得之利潤六百零九萬八
    千一百二十二元及其法定利息，即無理由，附予敘明。上訴人另主張：工程合約
    第二十四條第三項約定，係補償性質，並非損害賠償云云，惟查「補償」係一般
    用語，其法律上之本質即損害賠償，故系爭合約所指之「求償」係指請求損害賠
    償而言，併予指明。
五、情事變更部分：
(一)、上訴人主張：系爭工程經被上訴人自行審定發現需變更結構者多達十七項，結構
    圖說內容需修正者達二十四項；被上訴人於八十三年十一月九日召開工務會議之
    結論：請建築師將本次檢討範圍之修正圖說於八十三年十一月十四日前送本處依
    工程合約及相關辦理俟修正圖說報核後，請建築師逕向建管處依程序辦理變更，
    均非於契約成立當時所得預料，而係情事變更，且被上訴人未依建築法第三十九
    條前段規定辦理設計缺失之修正及辦妥變更設計申請，致停工因素無法排除，上
    訴人仍無法復工，不得已於八十四年四月二十七日終止本件合約。此亦均非於契
    約成立當時所得預料，顯係情事變更，而依其原有效果顯失公平。上訴人依據民
    法第二百二十七條之二之法律關係追加備位聲明，請求被上訴人增加給付六百零
    九萬八千一百二十二元，及其法定利息等語。
(二)、按「契約成立後，情事變更，非當時所得預料，而依其原有效果顯失公平者，當
    事人得聲請法院增、減其給付或變更其他原有之效果」，民法第二百二十七條之
    二第一項定有明文。又依民法債編施行法第十五條規定，此於民法債編修正施行
    前發生之債，亦適用之。查兩造契約第二十四條約定：「終止或解除合約：．．
    ．三、合約訂定後，如『因不可歸責於乙方（即上訴人）之事由而未能開工，或
      延期開工，或開工後無法繼續施工而停工』，其時間逾六個月仍無法施工者，
      乙方得於一個月內要求終止合約，並得就下列項目提出求償金額，檢附計算及
      相關證明文件送甲方（即被上訴人）核定。．．．(二)工程開工後：：」，已如
      前述，就工程因故無法施工之因素考慮在內，自與情事變更之要件「非當時所
      得預料」不合；前開約定授與上訴人選擇終止契約之權，上訴人尚有其他法律
      途徑可供選擇，上訴人經考慮後認為依契約終止契約對其有利，而選擇終止契
      約，此經自由意思所為之決定，為其所預見，對其結果難認「顯失公平」，本
      院認上訴人以情事變更為由請求法院增加給付，為無理由，應予駁回。
六、本件事證已臻明確，兩造其餘攻擊防禦方法，經斟酌後核與本件判決結果無影響
    ，爰不逐一論駁，併此敘明。
七、綜上所述，上訴人主張，為不足採，被上訴人抗辯，尚屬可信。是則上訴人依民
    法第二百六十六條、第二百十六條請求被上訴人給付六百零九萬八千一百二十二
    元及自九十二年六月二十七日起至清償日止，按週年利率百分之五計算之利息，
    為無理由，不應准許。上訴人之訴既經駁回，其假執行之聲請應併予駁回。原審
    為上訴人敗訴之判決，及駁回其假執行之聲請，並無不合。上訴意旨指摘原判決
    不當，求予廢棄改判，為無理由，應予駁回。追加之訴部分，上訴人之訴為無理
    由，其假執行之聲請已失依附，均應予駁回。
八、據上論結，本件上訴及追加之訴均無理由，依民事訴訟法第四百四十九條第一項
    、第七十八條，判決如主文。
中　　　華　　　民　　　國　　九十三　　年　　　六　　　月  　　八  　　日
                              民事第六庭
                                  審判長法  官　林　丁　寶
                                        法  官  高　鳳　仙
                                        法  官  林　恩　山
正本係照原本作成。
如不服本判決，應於收受送達後二十日內向本院提出上訴書狀，其未表明上訴理由者
，應於提出上訴後二十日內向本院補提理由書狀（均須按他造當事人之人數附繕本）
上訴時應提出委任律師或具有律師資格之人之委任狀；委任有律師資格者，另應附具
律師資格證書及釋明委任人與受任人有民事訴訟法第四百六十六條之一第一項但書或
第二項（詳附註）所定關係之釋明文書影本。
中　　　華　　　民　　　國　　九十三　　年　　　六　　　月　　　九　　　日
　　　　　　　　　　　　　　　　　　　　書記官　周　淑　靜
附註：
民事訴訟法第四百六十六條之一（第一項、第二項）：
對於第二審判決上訴，上訴人應委任律師為訴訟代理人。但上訴人或其他法定代理人
具有律師資格者，不在此限。
上訴人之配偶、三親等內之血親、二親等內之姻親，或上訴人為法人、中央或地方機
關時，其所屬專任人員具有律師資格並經法院認為適當者，亦得為第三審訴訟代理人
。
